臺灣高等法院民事判決
109年度上易字第696號
上  訴  人  吳鈞婷  
訴訟代理人  吳冠逸律師
被  上訴人  錢櫃商業大樓管理委員會
法定代理人  吳宗銘  
訴訟代理人  黃隆豐律師
上列當事人間請求返還租金事件，上訴人對於中華民國109年4月
30日臺灣桃園地方法院108年度訴字第2613號第一審判決提起上
訴，本院於110年1月12日言詞辯論終結，判決如下：
    主      文
原判決廢棄。
被上訴人在第一審之訴駁回。
第一、二審訴訟費用均由被上訴人負擔。
    事實及理由
一、被上訴人起訴主張：伊於民國（下同）107年4、5月間，因
    原財務委員辭任，遂委任上訴人擔任財務委員，負責收取包
    含錢櫃商業大樓（下稱系爭大樓）頂樓及地下室停車場在內
    公共設施租金並製作財務報表。上訴人於107年4月27日前向
    代系爭大樓區分所有權人柯欐潔管理經營翡翠旅社之訴外人
    呂雪詩，藉詞伊積欠訴外人東漢保全股份有限公司(下稱東
    漢公司)之保全費用，請呂雪詩代墊應急，呂雪詩遂於107年
    4月27日交付上訴人附表編號4所示現金，支付柯欐潔向伊承
    租系爭大樓頂樓經營翡翠旅社，自106年4月起至107年5月止
    共14個月租金新臺幣(下同)8萬4,000元，並於同月29日交付
    上訴人附表編號5所示現金，用以支付柯欐潔向伊承租系爭
    大樓地下室，自106年5月起至107年4月止共12個月租金42萬
    元，總計50萬4,000元，上訴人卻據為己有，未用以清償伊
    積欠東漢公司保全費用，爰依民法第541條第1項、第542條
    ，擇一請求上訴人給付伊50萬4,000元本息等語。原審判決
    被上訴人全部勝訴，上訴人不服，提起上訴。被上訴人答辯
    聲明求為判決：上訴駁回。
二、上訴人則以：呂雪詩固有交付柯欐潔承租系爭大樓頂樓及地
    下室停車位租金共50萬4,000元，然給付方式如附表編號1至
    3所示，即直接匯款15萬2,000元予東漢公司，再交付發票人
    臺灣土地銀行北三重分行、發票日107年4月26日、票號P000
    00000、面額35萬元之支票1紙（下稱系爭支票），及現金 2
    ,000元予伊，由伊交付予東漢公司負責人謝國嘉，用以支付
    被上訴人積欠東漢公司服務費，伊均記帳屬實，且未侵占被
    上訴人金錢，呂雪詩亦未交付伊現金50萬4,000元等語，資
    為抗辯。上訴聲明求為判決：㈠、原判決廢棄。㈡、被上訴人
    於第一審之訴駁回。
三、兩造不爭執之事實（見本院卷第100至101頁）：
㈠、被上訴人原財務委員即訴外人游巽雯於106年7月辭任，上訴
    人於107年4、5月受被上訴人委託，負責財務委員職務，依
    系爭大樓規約負責經手系爭大樓包含頂樓及地下室停車場之
    公共設施租金（此等租金收入，被上訴人均以管理費名目記
    帳），並提報收支明細。
㈡、系爭大樓區分所有權人柯欐潔因經營翡翠旅社，向被上訴人
    承租系爭大樓頂樓及地下室，約定頂樓部分月租金6,000元
    ，計自106年4月起至107年5月止(共14個月）之租金為8萬4,
    000元；地下室部分月租金35,000元，計自106年5月起至 10
    7年4月止(共12個月）之租金為42萬元，二者合計50萬  4,0
    00元，已由柯欐潔母親即時任被上訴人監察委員之呂雪詩代
    為向被上訴人繳納(見本院卷第85頁)。
㈢、呂雪詩於106年8月31日匯款15萬2000元予東漢公司；再於  1
    07年4月27日交付系爭支票予東漢公司，經東漢公司兌現，
    為被上訴人代墊保全費用。被上訴人同意以上開支付予東漢
    公司之50萬2000元，抵充柯欐潔應支付予被上訴人之租金（
    原審卷第101至102頁、第142至143頁）。
㈣、上訴人交付2,000元現金予東漢公司負責人謝國嘉（原審卷第
    142至143頁）。
㈤、上訴人於107年4月27日製作載有「會計科目6186、6187」、
    摘要「以管理費現金支票臺灣土地銀行北三重分行票號P000
    00000」、金額350,000元，及「會計科目6188」、摘要「現
    金」，金額2000元之收入傳票1紙（原審卷第99頁、桃簡卷
    第12頁、本院卷第155頁）。
㈥、系爭大樓之保全人員鍾景耀於107年4月27日製作以下收據單
    （包括管委會存檔白單、繳費收執聯藍單及財務核對帳黃單
    ）及系爭大樓管理費收繳日報表（原審卷第99、173、175、
    177、179頁、桃簡卷第10、11、12頁、本院卷第124頁）：
　⒈編號6186號之系爭大樓管理費收據單三聯單，其上記載「  1
    06年4月至107年5月份桃園市○○街00號11樓管理費84000元；
    住戶名稱：翡翠旅社；繳費日期為107年4月27日」，但白藍
    黃單均註記「作廢」。
　⒉編號6187號之系爭大樓管理費收據單三聯單(下稱編號6187號
    收據)，其上記載「106年4月至107年5月份桃園市○○街 00號
    11樓管理費84000元；住戶名稱：翡翠旅社；繳費日期為107
    年4月27日」，黃單備註欄記載「減106年4、5、6月補開收
    據」。
　⒊編號6188號之系爭大樓管理費收據單三聯單(下稱編號6188號
    收據)，其上記載「106年5月至107年4月份桃園市文化街地
    下室管理費42萬元；住戶名稱：翡翠旅社；繳費日期為  10
    7年4月27日」。
　⒋系爭大樓管理費收繳日報表記載：「流水編號6186、65號11
    樓、作廢」、「流水編號6187、65號11樓、翡翠旅社、106
    年4月至107年5月、管理費84000元」；「流水編號6188、地
    下室、翡翠旅社、106年5月至107年4月、管理費420000元」
    ；前開84000元及420000元後方均合併註記「支票」，該「
    支票」下方再記載「352,000元、152,000元，共計504,000
    元」。經上訴人於「呈報人」、「財務委員」欄蓋章，及斯
    時被上訴人主任委員賴承鈞於「主任委員」欄簽名。
㈦、上訴人製作系爭大樓頂樓及地下室106年、107年間租金收入
    繳款簿(原審卷第107、187頁)。
四、被上訴人主張上訴人於107年4月27日、29日前後共收取呂雪
    詩以現金50萬4,000元支付之管理費（即租金），卻佔為己
    有，爰依民法第541條第1項、第542條規定，擇一請求上訴
    人如數交付予伊等語，為上訴人所否認，並以前詞置辯，茲
    查：
㈠、被上訴人上開主張，係以編號6187、6188號收據、系爭大樓
    頂樓及地下室106年、107年間租金收入繳款簿、系爭支票、
    呂雪詩帳戶明細、系爭大樓管理委員會107年4月份財務報表
    等件影本及呂雪詩之證述為憑(桃簡卷第10至12頁、原審卷
    第103、105、107、187頁、第139至144頁、本院卷第126至 
    131頁、第147至157頁）。且兩造各自主張呂雪詩於106年至
    107年間為翡翠旅社繳納租金情形如附表所示，是本件首要
    審究呂雪詩是否繳納附表編號3至5所示租金。茲分述如下：
  ⒈依前開三之㈡所示事實，及系爭大樓頂樓及地下室於106年、1
    07年間之租金收入之繳款簿記載內容(原審卷第107頁)，可
    知呂雪詩為翡翠旅社繳納系爭大樓頂樓自106年4月起至107
    年5月止之租金8萬4,000元，及地下室自106年5月起至107年
    4月止之租金42萬元，二者合計50萬4,000元。且對照鍾景耀
    於107年4月27日開立予呂雪詩之編號6187號、6188號管理費
    收據內容（見前開三之㈥之2、3），可知呂雪詩已繳清上開
    三之㈡所示頂樓租金8萬4,000元、地下室租金42萬元，經鍾
    景耀分別開立憑證予呂雪詩收執，然因各該收據僅記載開立
    日期107年4月27日及租金額，未記載呂雪詩實際交付租金之
    日期及方式，自難以此遽認呂雪詩於107年4月27日、29日曾
    以現金8萬4,000元及42萬元繳納租金。
  ⒉再觀鍾景耀於107年4月27日製作系爭大樓管理費收據日報表
    記內容（見前開三之㈥之4），表示呂雪詩就上開三之㈡所示
    租金，係分為35萬2,000元及15萬2,000元兩筆方式繳納，且
    有以「支票」繳納。又依前開三之㈢所示事實，及上訴人於1
    07年4月27日製作之收入傳票（見前開三之㈤），並參以證人
    即東漢公司負責人謝國嘉到庭結證：呂雪詩於106年8月31日
    直接匯款15萬2,000元給伊，嗣上訴人於107年4月27日轉交
    呂雪詩所交系爭支票及現金2,000元予伊，均是用以支付被
    上訴人積欠之服務費等語（原審卷第142至143頁），堪認呂
    雪詩係於106年8月31日匯款15萬2000元予東漢公司，再於10
    7年4月27日交付系爭支票及現金2,000元予東漢公司，均用
    以代償被上訴人積欠之服務報酬之方式，抵付上開三之㈡所
    示租金，且呂雪詩於107年4月27日並未交付現金8萬
　　4,000元予上訴人用以繳納租金。
  ⒊再查，證人即被上訴人106年至107年間主任委員賴承鈞到庭
    結證：呂雪詩於106年8月31日有匯款15萬2,000元予東漢公
    司。我一直跟呂雪詩催繳翡翠旅社的管理費，為的是繳被上
    訴人積欠東漢公司管理費，呂雪詩有口頭答應我會直接匯給
    東漢公司，是為了繳納自己積欠大樓的管理費(本院卷第121
    頁)；呂雪詩於107年4月27日在大樓4樓會議室，在場的人有
    我、呂雪詩、游巽雯、還有其他委員（謝先生、王先生），
    上訴人也在場，當時開會催討呂雪詩管理費，當天呂雪詩有
    拿一張35萬元支票及2,000元現金給管委會，為了湊足她頂
    樓及地下室租金，但是還是不夠；印象中上訴人把35萬元支
    票交給東漢公司，至於東漢公司人員是誰沒有印象。上訴人
    把2000元現金納入管委會的錢；107年4月27日開會當天，呂
    雪詩要求我們開這二筆加起來的收據，就是15萬2000元加 3
    5萬2000元，總共加起來50萬4000元，有開立收據，但我不
    知道收據是怎麼把50萬4000元金額拆分後開立，收據部分是
    上訴人跟東漢之保全人員鍾景耀與呂雪詩在旁開立(本院卷
    第122頁)；呂雪詩匯款15萬2000元時間點是106年8月31日，
    管委會到107年4月27日開會時才開立收據，是因為106年8月
    當時呂雪詩並沒有跟管委會要收據，我很確定15萬2000元先
    前沒有開過收據給她，我的印象是開會當天(即107年4月27
    日)才加計35萬2000元後，才有一次開收據給她(本院卷第12
    3頁)；編號6187、6188號收據加總起來就是50萬4000元，拆
    分為11樓頂樓的租金14個月共8萬4000元，地下室12個月租
    金總共42萬元，就是107年4月27日開給呂雪詩的收據；107
    年4月29日系爭大樓管理費收據日報表主委欄是我簽的字，
    這個日報表平常是寫給管委會看的，這份日報表上記載的金
    額50萬4000元，就是我剛剛證述呂雪詩匯款15萬2000元加計
    35萬元支票及2000元現金部分，也確實是用來抵繳11樓106
    年4月至107年5月跟地下室106年5月至107年4月的管理費等
    語(本院卷第123頁)，與前開106年、107年間租金收入繳款
    簿、107年4月29日系爭大樓管理費收據日報表、被上訴人  
    107年4月27日收入傳票及編號6187、6188號收據所示事證相
    符，堪認屬實。
　⒋準此，呂雪詩係先於106年8月31日匯款15萬2,000元予東漢公
    司，再於107年4月27日交付系爭支票、現金2,000元予上訴
    人轉交東漢公司，用以代償被上訴人對東漢公司之服務報酬
    之方式，抵付上開三之㈡所示租金，並由保全人員鍾景耀代
    理被上訴人於107年4月27日開立編號6187、6188號收據予呂
    雪詩收執，堪以認定。
㈡、證人呂雪詩於原審雖證稱：伊第一天交了35萬元的支票繳納
    管理費、現金5,000元繳納罰款，隔一天或兩天再給50萬4,0
    00元現金，伊給了80幾萬元（原審卷第139頁）；伊所繳50
    萬4,000元都是現金，直接交給上訴人，她再叫鍾景耀開收
    據給我等語（原審卷第140頁），然其嗣後於109年4月9日提
    出民事陳明狀表明：伊先前證稱107年4月底曾給付上訴人8
    萬4000元管理費，惟伊回家找不到有給付之資料憑證，故恐
    記憶有誤，應沒有給付上訴人8萬4000元管理費(即租金，下
    同)之事等語(原審卷第205頁)，足見證人呂雪詩查核發現並
    無繳納84,000元租金之收據，此與前開三之㈥之1、4記載作
    廢編號6186號收據單之情節相符，是其之前此部分證述自難
    信實。又證人呂雪詩雖於本院證稱：伊在107年4月27日交付
    面額35萬元銀行支票給上訴人（本院卷第126、130頁）；伊
    到107年4月底前，再交42萬元現金給上訴人；忘記當時有誰
    在；當時說伊欠管理費，但沒有說是欠什麼時候的管理費；
    伊繳納42萬元現金就是繳管理費；伊不知道42萬元是用來支
    付哪個期間的管理費，但伊有提供給原審法院等語(本院卷
    第126至127頁)，然其於107年4月27日交付35萬元支票及2,0
    00元時，尚要求被上訴人開立收據，載明租金期間，如其於
    月底再交付42萬元現金，豈可能不索取收據，證明已繳清之
    租金明細。再衡諸證人呂雪詩於臺灣桃園地方法院  108年
    度桃簡字第1561號被上訴人請求柯欐潔給付管理費事件，擔
    任柯欐潔之訴訟代理人（本院卷第199至201頁），抗辯柯欐
    潔以現金42萬元繳納106年5月至107年4月地下室租金等語（
    本院卷第129頁），可見呂雪詩上開證述有迴護柯欐潔之虞
    ，亦與證人賴承鈞前開證述呂雪詩於109年4月27日後至同年
    4月底前，未曾交付任何現金或支票給被上訴人等語（本院
    卷第124頁）不合，顯見此部分證述並非真實，自難採信。
㈢、綜上，上訴人抗辯呂雪詩於107年4月27日繳納2,000元租金（
    即附表編號3），業已用於清償被上訴人積欠東漢公司之服
    務報酬乙節，有相當事證為憑，堪予採信。被上訴人所提證
    據資料，則均無以證明呂雪詩有於107年4月27日、29日，分
    別交付上訴人現金8萬4,000元予及42萬元等情，被上訴人前
    開主張，洵非可採。從而，被上訴人依民法第541條第1項、
    第542條規定，請求上訴人返還附表編號4、5所示之現金50
    萬4,000元，當屬無據。
五、綜上所述，被上訴人依民法第541條第1項、第542條規定，
    請求上訴人應給付被上訴人50萬4,000元，及自109年1月3日
    起至清償日止，按週年利率5％計算之利息，為無理由，不應
    准許。原審判命上訴人給付，自有未洽。上訴意旨指摘原判
    決不當，求予廢棄改判，為有理由。自應由本院廢棄改判如
    主文第2項所示。
六、本件事證已臻明確，兩造其餘之攻擊或防禦方法及所用之證
    據，經本院斟酌後，認為均不足以影響本判決之結果，爰不
    逐一論列，併此敘明。
七、據上論結，本件上訴為有理由，依民事訴訟法第450條、第 
    78條，判決如主文。
中　　華　　民　　國　　110 　年　　2 　　月　　26　　日
                    民事第二十一庭
                        審判長法  官  翁昭蓉
                              法  官  呂淑玲
                              法  官  羅惠雯
正本係照原本作成。
不得上訴。
中　　華　　民　　國　　110 　年　　2 　　月　　26　　日
    　　　　　　　　　　　　　書記官　洪秋帆
附表
編號 時間 金額(新臺幣) 被上訴人主張呂雪詩支付租金方式 上訴人主張呂雪詩支付租金方式 1 106年8月31日 15萬2,000元 匯款予東漢公司代墊保全費，用以抵付租金。 不爭執。 2 107年4月27日 35萬元 交付面額35萬元支票予東漢公司代墊保全費，經東漢公司持票兌現，用以抵付租金。 不爭執。 3 107年4月27日 2,000元 否認。 交付2,000元現金予上訴人用以支付租金，上訴人再交付東漢公司。 4 107年4月27日 8萬4,000元 現金交付上訴人。 否認。 5 107年4月29日 42萬元 現金交付上訴人。 否認。